臺灣高等法院臺中分院刑事裁定
111年度毒抗字第754號
抗  告  人  
即  被  告  蔡源成




上列抗告人即被告因違反毒品危害防制條例案件，經檢察官聲請
強制戒治，不服臺灣彰化地方法院中華民國111年7月15日裁定（
111年度毒聲字第412號；聲請案號：臺灣彰化地方檢察署111年
度聲戒字第58號；偵查案號：同署110年度毒偵字第1255號、
111年度毒偵字第877號），提起抗告，本院裁定如下：
    主  文
抗告駁回。
    理  由
一、本件抗告人即被告甲○○（下稱抗告人）抗告意旨略以：
　㈠抗告人因違反毒品危害防制條例案件，經臺灣彰化地方法院
    （下稱原審法院）110年度毒聲字第711號裁定送觀察、勒戒
    處所觀察、勒戒後，經法務部矯正署雲林二監附勒戒所評定
　　，認抗告人「有繼續施用毒品傾向」，經原審法院以111年
    度毒聲字第412號裁定抗告人需入戒治所強制戒治，其期間
    為6個月以上，至無繼續強制戒治之必要為止，但最長不得
    逾1年。惟觀上述裁定之認定，係以抗告人之前科紀錄與行
    為表現、臨床評估、社會穩定度作為綜合判斷據以認定，以
    抗告人之前科紀錄佔總評估分數之九成，倘以上標準認定，
    何有專業評斷之言；又據「一事不二罰」之法定界線原則，
    實有違憲法第8條保障之人身自由所為限制，亦不符憲法罪
    刑相當原則，並牴觸憲法第23條之比例原則。
　㈡又抗告人受觀察、勒戒前或前另於法務部矯正署雲林二監附
    勒戒所，其監禁之時日均較戒治之期間為長，抗告人是否有
    「繼續施用傾向」與「強制戒治之實質效益及必要」，實有
    待商榷，請予明察等語。　　　
二、觀察、勒戒後，檢察官或少年法院（地方法院少年法庭）依
    據勒戒處所之陳報，認受觀察、勒戒人無繼續施用毒品傾向
    者，應即釋放，並為不起訴之處分或不付審理之裁定；認受
    觀察、勒戒人有繼續施用毒品傾向者，檢察官應聲請法院裁
    定或由少年法院（地方法院少年法庭）裁定令入戒治處所強
    制戒治，其期間為6個月以上，至無繼續強制戒治之必要為
    止，但最長不得逾1年，毒品危害防制條例第20條第2項定有
    明文。又有無繼續施用毒品傾向之評估標準，並非完全以受
    勒戒人勒戒後之結果為準，勒戒前之各種情況，仍應作為評
    估之依據。依110年3月26日公布實施新修正之「有無繼續施
    用毒品傾向評估標準評分說明手冊」規定，係以前科紀錄與
    行為表現、臨床評估、社會穩定度三項合併計算分數，每一
    大項皆有靜態因子與動態因子。先以靜態因子分數評分，靜
    態因子分數總分在60分（含）以上為「有繼續施用毒品傾向
　　」；60分以下，與動態因子分數相加，如果總分在60分（含
　　）以上，為「有繼續施用毒品傾向」。是被告有無「繼續施
    用毒品傾向」，係依具體個案之臨床實務及相關事證等情綜
    合判定，有其相當之專業依據及標準，且涉及專門醫學。又
    衡酌強制戒治之目的，係為協助施用毒品者戒斷毒品之心癮
    及身癮，所為之一種保安處分類型，而該評估標準係適用於
    每一位受觀察、勒戒處分之人，具一致性、普遍性、客觀性
　　。倘綜合判斷之結果，其所為之評估由形式上觀察，無擅斷
    或濫權等明顯不當之情事，法院宜予尊重。
三、經查：
  ㈠抗告人基於施用第二級毒品甲基安非他命之犯意，於民國
　　110年9月26日20時許，在其位於彰化縣○○鄉○○路00號之住處
    ，以將甲基安非他命置於玻璃球內燒烤吸食其煙霧之方式，
    施用第二級毒品甲基安非他命1次。經原審法院以110年度毒
    聲字第711號裁定應送勒戒處所觀察、勒戒後，經法務部○○○
    ○○○○○附設勒戒處所評估結果，認其仍有繼續施用毒品之傾
    向，經該所專業醫師就抗告人之前科紀錄與行為表現、臨床
    評估及社會穩定度進行評分之結果為：⒈前科紀錄與行為表
    現合計為32分【靜態因子部分：毒品犯罪相關司法紀錄為「
    有，2筆」（上限為10分，計10分）、首次毒品犯罪年齡為
    「20歲以下」（計10分）、其他犯罪相關紀錄為「有，9筆
    」（上限為10分，計10分）、入所時尿液毒品檢驗為「無藥
    物反應」（計0分），合計為30分；動態因子部分：所內行
    為表現為「持續於所內抽菸」（計2分），得分2分】。⒉臨
    床評估合計為24分（靜態因子部分：多重毒品濫用為「有，
    種類：安非他命、海洛因」（計10分）、合法物質濫用為「
    無」（計0分）、使用方式為「無注射使用
　　」（計0分）、使用年數為「超過1年」（計10分），合計為
    20分；動態因子部分：精神疾病共病（含反社會人格）經評
    定為「無」（計0分）、臨床綜合評估（含病識感、動機、
    態度、就醫意願）評定為「中度」（計4分），合計為4分】
　　。⒊社會穩定度合計為5分【靜態因子部分：工作為「全職工
    作，外送員」（計0分）、家人藥物濫用為「無」（計0分
　　），合計為0分；動態因子部分：入所後家人是否訪視為「
　　無」（計5分）、出所後是否與家人同住為「是」（計0分）
　　，合計為5分】。上開評分之總分合計為61分（靜態因子共
    計50分，動態因子共計11分），經評定為「有繼續施用毒品
    傾向」，此有原審法院110年度毒聲字第711號裁定及法務部
    ○○○○○○○○111年7月4日雲所衛字第11140001160號函暨所檢附
    之有無繼續施用毒品傾向證明書及有無繼續施用毒品傾向評
    估標準紀錄表各1份在卷可參（見臺灣彰化地方檢察署110年
    度毒偵字第1255號卷第265至269頁）。是上開評估，乃法務
    部○○○○○○○○附設勒戒處所相關專業知識經驗人士在抗告人觀
    察、勒戒期間，依其本職學識評估抗告人之前科紀錄與行為
    表現、臨床評估、社會穩定度後所為之綜合判斷，具有科學
    驗證所得之結論，自得憑以判斷抗告人有無繼續施用毒品傾
    向之證明，且由形式上觀察，並無擅斷或濫權等明顯不當之
    情事，法院宜予尊重其行政職權之行使及專業之判斷。抗告
    人上開評估標準紀錄表均已詳細標列各項評分項目及評分標
    準，與前揭勒戒處所評分說明手冊規定並無不合，且勒戒處
    所之組織、人員之資格及執行觀察、勒戒相關程序，暨判斷
    施用毒品者有無繼續施用毒品傾向，均有相關法令嚴格規範
    ，非可恣意而為。從而，原審裁定依據上開法務部○○○○○○○○
    附設勒戒處所有無繼續施用毒品傾向證明書及有無繼續施用
    毒品傾向評估標準紀錄表所載之綜合判斷結果，認抗告人有
    令入戒治處所施以強制戒治之必要，於法有據，並無違誤或
    不當之處。
　㈡抗告意旨質疑以前科紀錄佔總評估分數之九成來衡定本案，
    有違一罪不二罰原則、罪刑相當原則、憲法第8條及第23條
    之規定等情，而指摘本案評估判斷有所不當云云。然法務部
    新修正之「有無繼續施用毒品傾向評估標準」，已就其中「
　　毒品犯罪相關司法紀錄」、「其他犯罪相關紀錄」設有計分
    上限，其目的即係衡量在3年「定期治療」之新模式下，一
    概如舊制無限制以前案紀錄累加勒戒人之分數，將使理應更
    為重要之臨床評估等因子之重要性被稀釋，亦不利於鼓勵勒
    戒人積極參與觀察、勒戒之機構內處遇。然以前案紀錄作為
    衡量勒戒人有無繼續施用毒品傾向之靜態因子之一，仍有正
    當合理之關連性，如過往毒品或其他犯罪紀錄較多者，其無
    視毒品、刑法等相關刑事禁誡規定而犯罪，應可作為其對刑
    罰反應力較為薄弱之象徵，經觀察、勒戒後，若未能徹底戒
    除毒癮，再繼續施用毒品之可能性自然較高，並非為再度懲
    罰有前案紀錄之人而為此規定，故不生違反一事不二罰原則
　　、罪刑相當原則、憲法第8條及第23條之問題。抗告人空言
    指摘該評估判斷有所不當，並未具體指出違誤之處，無非係
    徒憑一己主觀意見，任意指摘該評估標準之專業性，自難憑
    採。另監獄為徒刑、拘役之執行場所，而非戒癮專責機構，
    縱使將施用毒品者監禁於監獄內，僅能防止其接觸毒品，至
    於因慣用毒品產生之「身癮」、「心癮」，尚賴長期且持續
    之醫學治療予以根除，自難僅憑抗告意旨所稱其前所受監禁
    之時日均較戒治之期間為長為由，遽認已無強制戒治之必要
　　。
四、綜上所述，原審法院依毒品危害防制條例第20條第2項規定
　　，裁定抗告人令入戒治處所施以強制戒治，其期間為6個月
    以上，至無繼續強制戒治之必要為止，但最長不得逾1年，
    經核無不合。抗告人仍執前詞提起抗告，指摘原裁定不當，
    為無理由，應予駁回。
據上論斷，應依刑事訴訟法第412條，裁定如主文。　
中　　華　　民　　國　　111 　年　　8 　　月　　 16 　日
           刑事第十一庭    審判長法　官   張  意  聰
                                 法　官   田  德  煙
                                 法　官   周  瑞  芬
以上正本證明與原本無異。
不得再抗告。
                                 書記官   賴  玉  芬
　　　　　　　　　　　　　　　　 
中　　華　　民　　國　　111 　年　　8 　　月　　16　　日